【裁判字號】    98,訴,307
【裁判日期】    980909
【裁判案由】    違反槍砲彈藥刀械管制條例
【裁判全文】
臺灣高雄地方法院刑事判決               98年度訴字第307號
公  訴  人  臺灣高雄地方法院檢察署檢察官
被      告  甲○○
公設辯護人  丙○○
上列被告因違反槍砲彈藥刀械管制條例案件，經檢察官提起公訴
（97年度偵字第12042 號），本院判決如下：
    主  文
甲○○無罪。
    事實及理由
一、公訴意旨略以：被告甲○○明知可發射子彈具有殺傷力之改
    造手槍為槍砲彈藥刀械管制條例所公告列管之違禁物，未經
    主管機關許可，不得無故持有，竟基於非法持有可發射子彈
    具有殺傷力之改造手槍之犯意，於民國97年4 月4 日前之某
    日，在不詳處所取得具有殺傷力之改造仿WALTHER 廠PPK/S
    型半自動手槍1 支（槍枝管制編號0000000000號），並將上
    開槍枝藏放在其平日所駕駛車牌號碼1616-JL 號自用小客車
    副駕駛座之座椅下方，未經許可而無故持有之。嗣於97年4
    月4 日下午2 時20分許，因與胞兄乙○○發生口角，甲○○
    竟持上開手槍朝乙○○胸前比畫，乙○○於事後自上開藏放
    處取出該手槍及不具有殺傷力之子彈5 顆等物，攜往警局報
    請處理。因認被告甲○○涉犯槍砲彈藥刀械管制條例第8 條
    第4 項未經許可持有可發射金屬或子彈具有殺傷力之改造手
    槍罪嫌。
二、證據能力：
(一)證人乙○○警詢筆錄無證據能力：
 1、按被告以外之人於審判外之言詞或書面陳述，除法律有規定
    者外，不得作為證據；被告以外之人於檢察事務官、司法警
    察官或司法警察調查中所為之陳述，與審判中不符時，其先
    前之陳述具有較可信之特別情況，且為證明犯罪事實存否所
    必要者，得為證據；被告以外之人於審判中死亡、身心障礙
    致記憶喪失或無法陳述、滯留國外或所在不明而無法傳喚或
    傳喚不到、到庭後無正當理由拒絕陳述者，其於檢察事務官
    、司法警察官或司法警察調查中所為之陳述，經證明具有可
    信之特別情況，且為證明犯罪事實之存否所必要者，得為證
    據，刑事訴訟法第159 條第1 項、第159 條之2 、第159 條
    之3 分別定有明文。查證人乙○○於警詢所為之陳述（見高
    雄縣政府警察局鳳山分局《下稱鳳山分局》高縣鳳警刑移字
    第0970007556號卷《下稱警卷》，為被告以外之人於審判外
    之陳述，係傳聞證據，本無證據能力。而證人乙○○於本院
    審理中經合法傳喚到庭後，因其有聽障及語障，且不懂手語
    ，經本院以書寫方式訊問證人乙○○與被告有無親屬或法定
    代理人之關係，證人乙○○書寫「你甲○○沒有手槍‧我乙
    ○○沒有‧沒有S ‧不知道S 」，再經本院訊問：「到法院
    作證要照實說，你知不知道？」，證人乙○○書寫「我不知
    道」，本院告知其拒絕證言權並續問是否願意作證，證人乙
    ○○則書寫「我不知道、不要」，本院再問：「你知不知道
    作證的意思？」，證人乙○○書寫：「我不知道」，是無法
    確認證人乙○○知悉作證之意義及意願，公訴人亦認證人乙
    ○○似不願意作證而當庭捨棄傳喚證人乙○○，證人乙○○
    因而未於本院審理中作證等情，有審判筆錄及證人乙○○當
    庭手寫之資料2 紙可證（見本院98年度訴字第307 號卷《下
    稱訴字卷》第20至21、24至25頁），自不符前述刑事訴訟法
    第159 條之2 有關傳聞法則例外之規定。又證人乙○○罹患
    器質性精神病，並屬極重度語障，領有身心障礙鑑定日期為
    75年5 月4 日，且不須重新鑑定之中華民國身心障礙手冊等
    情，有該手冊、重大傷病免自行部份負擔證明卡影本各1 份
    在卷可稽（見臺灣高雄地方法院檢察署《下稱高雄地檢署》
    97年度偵字第12042 號卷《下稱偵卷》第81至82頁），且證
    人即乙○○之母蔡秀金於偵訊中證稱：證人乙○○自出生時
    起就右耳耳聾、左耳重聽，有聽力與語言障礙，並罹患器質
    性精神病，醫生說乙○○智能不足等語（見偵卷第73頁），
    堪認證人乙○○並非在本院審理中始發生前述因身心障礙而
    無法陳述之情形，自亦與上開刑事訴訟法第159 條之3 規定
    之前提要件不符。
 2、證人即鳳山分局新甲派出所員警謝萬發固於偵訊中證稱：本
    案係伊承辦，伊問乙○○槍枝從何處來，乙○○就帶伊去被
    告的車子，指說東西從該車內拿出，伊是和乙○○用比的，
    乙○○都清楚伊比畫的意思，製作乙○○之警詢筆錄時，乙
    ○○除表達能力外，其餘都正常，乙○○不時說「柏維」的
    同時，會用手勢比槍枝對著自己胸口比畫，然後說「砰砰」
    等語（見偵卷第87頁），且起訴書理由欄內載明：經高雄地
    檢署勘驗證人乙○○之警詢筆錄錄影光碟結果，發現證人乙
    ○○於員警詢問槍枝來源時，多次均口述「甲○○」、「砰
    砰」，並佐以手勢朝自己胸口比畫，且在紙張上寫下「乙○
    ○死了」等字句，事後證人乙○○偕同員警至被告平日所駕
    駛車牌號碼1616-JL 號之自用小客車時，證人乙○○亦能明
    確指出拾獲扣案手槍之處即在該車副駕駛座座椅下方，參以
    證人乙○○於警詢時尚能自若拿取香菸招待員警並為員警點
    火一情，堪認證人乙○○並非智能障礙者，於製作筆錄當時
    亦非處於心神喪失或精神耗弱之狀態，僅係表達能力略低於
    一般人，其所為之警詢筆錄應具有證據能力等語。惟查，證
    人乙○○無法以言語表達乙節，業如前述，而證人乙○○面
    對員警詢問時所書寫之文字全文為：「我乙○○67、10、6
    ‧高縣鳳山市○○路317 巷48號‧為什麼誰‧大哥大000000
    0000‧蔡秀金小姐‧你甲○○手槍帶子5 個有看到‧我乙○
    ○‧你甲○○右邊有1616JL‧槍砲我乙○○死沒有‧我乙○
    ○沒有拿帶子手槍‧我乙○○警察局警員科長‧123 （後經
    塗改刪除）‧你甲○○先生手槍是‧我乙○○不是手槍‧你
    甲○○有手槍汽車1616JL乙○○死了‧你甲○○有知道嗎手
    槍砲我乙○○死了‧我甲○○有打人架‧我乙○○沒有打人
    架‧他甲○○手槍砲有我乙○○死‧他甲○○壞人手銬腳鐐
    犯罪規‧我乙○○沒有手槍砲‧我乙○○沒有犯罪規」等，
    有其書寫資料5 張在卷可稽（見警卷第12至16頁），固有提
    及手槍、被告所有自小客車之車號、犯罪、乙○○死了、打
    架等字句，惟是否能直接組合理解為：證人乙○○指述扣案
    槍枝係被告所有，且係證人乙○○自被告所有自小客車內取
    出後攜至警局等情，容有疑問，縱證人乙○○製作警詢筆錄
    時能自若拿取香菸招待員警並為員警點火，顯示其斯時外觀
    舉止與常人無異，亦不當然表示其當時精神狀態亦屬正常，
    且能完全理解員警問話之含意後，再正確表達自己所見所聞
    ，況綜觀全卷，亦未見高雄地檢署有就勘驗證人乙○○警詢
    筆錄錄影光碟後所製成之勘驗紀錄，自難僅憑證人謝萬發上
    開證述及起訴書理由欄之記載，遽認證人乙○○於製作警詢
    筆錄時，精神狀態與常人無異，僅表達能力略低，而認其警
    詢陳述符合刑事訴訟法第159 條之3 傳聞法則例外規定，而
    具有證據能力。
 3、綜上，被告之辯護人既於本院審理中爭執證人乙○○警詢筆
    錄無證據能力，且證人乙○○之警詢陳述亦不符合傳聞法則
    例外之規定，依前開說明，證人乙○○之警詢陳述，對於被
    告而言自無證據能力，不得作為認定被告有無為本件犯罪事
    實之證據。
(二)其他不爭執之供述證據與非供述證據，均有證據能力：
    按被告以外之人於審判外之陳述，雖不符刑事訴訟法第159
    條之1 至第159 條之4 之規定，而經當事人於審判程序同意
    作為證據，法院審酌該言詞陳述或書面陳述作成時之情況，
    認為適當者，亦得為證據；當事人、代理人或辯護人於法院
    調查證據時，知有刑事訴訟法第159 條第1 項不得為證據之
    情形，而未於言詞辯論終結前聲明異議者，視為有前項之同
    意，刑事訴訟法第159 條之5 定有明文。本件下列所引用之
    證據，均經本院依法踐行調查證據程序，公訴人、被告及辯
    護人俱不爭執各該證據之證據能力，且迄至本院言詞辯論終
    結前，未就上開證據之證據能力聲明異議，復查無依法應排
    除其證據能力之情形，本院審酌上開證據之形式及取得之過
    程並無瑕疵、與待證事實具有關連性等情況，認為適當，揆
    諸前揭規定，認上開證據俱有證據能力，均得為本案之證據
    ，合先敘明。
三、按檢察官就被告犯罪事實，應負舉證責任，並指出證明之方
    法；犯罪事實應依證據認定之，無證據不得認定犯罪事實；
    不能證明被告犯罪者，應諭知無罪之判決，刑事訴訟法第16
    1 條第1 項、第154 條第2 項、第301 條第1 項分別定有明
    文。又事實之認定，應憑證據，如未能發現相當證據，或證
    據不足以證明，自不能以推測或擬制之方法，為裁判之基礎
    。且認定不利於被告之事實，須依積極證據，苟積極證據不
    足為不利於被告事實之認定時，即應為有利於被告之認定，
    更不必有何有利之證據；刑事訴訟法上所謂認定犯罪事實之
    積極證據，係指適合於被告犯罪事實之認定之積極證據而言
    ，雖不以直接證據為限，間接證據亦包括在內，然而無論直
    接或間接證據，其為訴訟上之證明，須於通常一般之人均不
    致有所懷疑，而得確信其為真實之程度者，始得據為有罪之
    認定，倘其證明尚未達到此一程度，而有合理之懷疑存在，
    無從使事實審法院得有罪之確信時，即應由法院諭知被告無
    罪之判決（最高法院30年上字第816 號、29年上字第3105號
    、40年臺上字第86號、76年臺上字第4986號判例意旨可資參
    照）。
四、公訴人認被告涉犯前開未經許可持有可發射金屬或子彈具有
    殺傷力之改造手槍犯行，無非以被告自承上開車牌號碼1616
    -JL 號自用小客車為其代步工具等語、證人即被告之胞兄乙
    ○○警詢及偵訊中之證述、證人即員警謝萬發於偵訊中之陳
    述、證人乙○○警詢錄影光碟及現場蒐證光碟各1 份、扣案
    如附表所示之物，及內政部警政署刑事警察局（下稱刑事警
    察局）之槍彈鑑定書、照片等，為其依據。然訊據被告堅決
    否認有何未經許可持有可發射金屬或子彈具有殺傷力之改造
    手槍犯行，辯稱：案發當天，伊哥哥乙○○從外面拿一個袋
    子進來家裡，伊把槍拿出來看，覺得是危險物品，一邊說一
    邊比叫乙○○拿回去放，乙○○突然把槍搶過去，伊就打乙
    ○○，乙○○可能因此不高興，後來乙○○就將槍拿去警局
    ，並帶員警來找伊，扣案槍枝不是乙○○從伊車上拿出來的
    ，伊不承認持有扣案槍枝等語。辯護人則以：(1)扣案槍枝是
    證人乙○○自己撿到的，與被告無關，且如扣案槍枝係被告
    持有或所有，被告不可能將槍枝交給極重度智能障礙之胞兄
    乙○○。(2)證人乙○○為極重度障礙者，其警詢、偵訊陳述
    多次反覆，其證詞不足採信。(3)被告測謊之結果僅能作為參
    考，本件並無積極證據證明被告持有扣案槍枝等語，為被告
    辯護。經查：
(一)證人乙○○為被告之胞兄，其於97年4 月4 日攜同如附表所
    示之物，至鳳山分局新甲派出所報案，經員警扣案後，送請
    刑事警察局鑑定，認如附表編號1 之手槍1 支係改造手槍，
    由仿WALTER廠PPK/S 型之半自動手槍換裝土造金屬槍管而成
    ，雖欠缺保險鈕且板機複動功能損壞，另握把護木已拆卸，
    惟認仍可以單動方式供擊發子彈使用，認具殺傷力等情，有
    高雄縣政府警察局扣押筆錄及扣押物品目錄表、刑事警察局
    97年5 月22日刑鑑字第0970063777號槍彈鑑定書各1 份、扣
    案槍枝照片5 張附卷可佐（見警卷第6 至8 頁、偵卷第26至
    29頁），堪可認定。
(二)證人乙○○之警詢筆錄無證據能力乙節，業如前述，是其警
    詢時之錄影光碟亦無勘驗之必要。而證人乙○○於偵訊中經
    檢察官諭知因其患有極重度身心障礙，依刑事訴訟法第186
    條第1 項第2 款：「因精神障礙，不解具結意義及效果者」
    之規定無庸具結，但仍須據實陳述後，以紙筆書寫方式接受
    訊問，其面對檢察官書寫於紙上之問題，有時可正確依問題
    回答，如身分證號碼及地址等，然有時答非所問，如檢察官
    問：「什麼時候出生？」，證人乙○○卻答：「我乙○○沒
    有犯罪手槍」，檢察官問：「是否知道作證說謊會被關？」
    ，證人乙○○答：「我乙○○沒有犯罪」，檢察官續問：「
    你不用簽名，但是要說實話，是否了解？」證人乙○○答：
    「1.我沒有乙○○犯罪規手槍2.你沒有甲○○犯罪規手槍」
    。嗣當檢察官進一步訊問與本件案情相關事項，如問：「為
    什麼向警察說你弟弟有拿一個黑色包包裡面有手槍？」，證
    人乙○○答：「我乙○○沒有皮包1 個黑S 色S ‧手槍哥哥
    沒有犯罪乙○○」，檢察官問：「甲○○有沒有用手槍比你
    ？」，證人乙○○答：「他甲○○沒有用手槍比我‧乙○○
    沒有犯罪規手槍」，檢察官再問：「你拿給警察的槍從哪裡
    來的？」，證人乙○○答：「我沒有拿乙○○手槍犯罪規」
    ，檢察官又問：「你為什麼到警察局去報警？」，證人乙○
    ○答：「我沒有看到拿警察局科長警員乙○○沒有手槍」，
    檢察官最後問：「你是否知道拿手槍會被警察抓？」，證人
    乙○○則答：「我不是不知道沒有犯罪規乙○○手槍，不會
    沒有被我乙○○犯罪規警察局新甲出派所」，證人乙○○似
    多採取否認之態度，並未明確指述扣案手槍為被告所持有，
    最後一個問題之回答更是不知所云，實無從綜合證人乙○○
    上開於偵查中之陳述後，認定其有指述扣案手槍為被告所有
    或持有。又檢察官所舉之證人乙○○於97年4 月4 日偕同鳳
    山分局新甲派出所員警，至被告停放於住處前之車號1616-J
    L 號自用小客車前指認扣案如附表所示之物原所在位置之蒐
    證光碟，未經兩造聲請勘驗，且證人乙○○之精神狀態是否
    得以明瞭他人問話之含意，實有疑問乙節，均如前述，是其
    縱然帶同員警至上開自小客車前，其能否明瞭員警要求伊指
    認之意義？其指認舉動是否確實代表扣案槍枝原所在位置？
    均無從確認，是上開蒐證光碟尚難作為證明被告有本件檢察
    官所指犯行之積極證據。
(三)至被告固曾於警詢時供稱：扣案手槍是伊哥哥即證人乙○○
    在外面撿到，拿給伊看，伊叫乙○○拿到派出所報案，後來
    乙○○拿手槍在亂比，伊說這樣很危險，乙○○不聽，所以
    伊就打乙○○等語（見警卷第5 頁）；嗣於偵訊中陳稱：清
    明節當天，乙○○從外面回來，拿黑色包包進來，在客廳拿
    給伊看，伊拿起來看到裡面有手槍、子彈，用比的叫乙○○
    拿去丟掉，乙○○很不高興就將手槍搶回去，拿著手槍握把
    ，槍口對著伊，伊就用手打乙○○的臉，乙○○就拿著東西
    跑出去等語（見偵卷第8 頁）；嗣又於偵查中供稱：印象中
    伊母親在燒金紙那天，乙○○從外面拿扣案的包包回來，伊
    直接將包包拿過來給伊看，伊將裡面東西拿出來，發現是手
    槍，伊拿起手槍跟乙○○說這是危險的東西，叫乙○○拿去
    警察局報繳，乙○○就將手槍搶走，伊感覺乙○○有用手槍
    比伊，伊就用拳頭朝乙○○的臉打一下，乙○○就跑出去等
    語（見偵卷第75頁），其對於看見證人乙○○拿進屋內之手
    槍後之處置，前後陳述固稍有不一，且證人乙○○為極重度
    身心障礙者乙節，業如前述，是被告明知證人乙○○患有多
    重障礙，卻叫證人乙○○一人持扣案手槍至警局報繳，或要
    求證人乙○○自行丟棄等情，固與常情不符，惟縱被告所辯
    之詞不足採信，亦不得僅憑此反推認被告確有本件檢察官所
    指之上開犯行。又被告於本院審理中表明願接受測謊，經本
    院送請高雄市政府警察局對被告實施測謊之結果，有關被告
    答稱：本案查獲之槍彈不是伊所有；本案查獲之槍彈不是伊
    放在伊車內等2 個問題之回答，經對被告受測時之反應圖譜
    進行綜合分析、比對研判後，認均呈現不實反應等情，固有
    高雄市政府警察局98年6 月25日高市警鑑字第0980038983號
    測謊鑑定書、Polygraph 儀器測試具結書各1 份在卷可稽（
    見訴字卷第31至36頁），惟刑事訴訟法就證據之證明力，採
    取自由心證主義，由法院本於確信自由判斷。測謊檢查之受
    測者，可能因人格特性或對於測謊質問之問題無法真正瞭解
    ，致出現不應有之情緒波動認定；一般而言，受測者否認犯
    罪之供述呈現不實之情緒波動反應，不得採為有罪判決之唯
    一證據，而本件並無積極證據足資證明扣案如附表所示之物
    確為被告所有或持有等情，業經說明如前，是自不能僅憑測
    謊報告而為不利被告之認定，併予敘明。
五、綜上所述，證人即被告之胞兄乙○○固將扣案如附表所示之
    物攜往警局，惟尚無證據證明扣案如附表編號1 所示之具有
    殺傷力之改造手槍係被告所有或持有，自難認被告有何未經
    許可持有可發射金屬或子彈具有殺傷力之改造手槍之犯行，
    復查無其他積極證據足認被告有檢察官所指之犯行，揆諸首
    揭說明，自應為被告無罪之諭知。
據上論斷，應依刑事訴訟法第301 條第1 項，判決如主文。
本案經檢察官陳彥竹到庭執行職務。
中    華    民    國    98    年    9     月    9     日
                  刑事第十七庭  審判長法  官  陳建和
                                      法  官  黃宣撫
                                      法  官  毛妍懿
以上正本證明與原本無異。
如不服本判決應於收受送達後10日內向本院提出上訴書狀，並應
敘述具體理由；如未敘述上訴理由者，應於上訴期間屆滿後20日
內向本院補提理由書（均須按他造當事人之人數附繕本）「切勿
逕送上級法院」。
中    華    民    國    98    年    9     月    10    日
                                      書記官  林晏光
附表：
┌──┬──────────────┬────┐
│編號│物品名稱                    │數量    │
├──┼──────────────┼────┤
│1   │改造手槍（槍枝管制編號110206│1支     │
│    │4664號）                    │        │
├──┼──────────────┼────┤
│2   │手槍手把護木                │2片     │
├──┼──────────────┼────┤
│3   │彈匣                        │1個     │
├──┼──────────────┼────┤
│4   │子彈（經鑑定無殺傷力）      │5發     │
├──┼──────────────┼────┤
│5   │彈殼                        │1個     │
├──┼──────────────┼────┤
│6   │彈頭                        │1個     │
├──┼──────────────┼────┤
│7   │棉手套                      │1支     │
├──┼──────────────┼────┤
│8   │螺絲                        │2枚     │
├──┼──────────────┼────┤
│9   │黑色手提包                  │1個     │
├──┼──────────────┼────┤
│10  │小錢包                      │1個     │
└──┴──────────────┴────┘


司法院資訊處製作；財團法人民間司法改革基金會備份。
